【裁判字號】    98,上更(一),386
【裁判日期】    990126
【裁判案由】    違反槍砲彈藥刀械管制條例
【裁判全文】
臺灣高等法院刑事判決             98年度上更(一)字第386號
上  訴  人  臺灣士林地方法院檢察署檢察官
上  訴  人
即  被  告  丙○○
                    （現另案於臺灣臺北監獄執行中）
選任辯護人  （法律扶助）林振堆律師
上列上訴人因被告違反槍砲彈藥刀械管制條例案件，不服臺灣士
林地方法院97年度訴字第53號，中華民國97年10月8 日第一審判
決（起訴案號：臺灣士林地方法院檢察署96年度偵字第3989號）
，提起上訴，本院判決如下：
    主  文
原判決撤銷。
丙○○無罪。
    理  由
一、公訴意旨略以：被告丙○○明知未經許可，不得持有具有殺
    傷力之改造槍枝及子彈，竟基於持有改造槍枝犯意，於民國
    96年3 月20日13時許，無故持有具有殺傷力之仿COLT廠半自
    動FS-0419 改造手槍1 支（槍枝管制編號：0000000000）及
    具有殺傷力直徑6.99mm金屬彈頭之土造子彈4 顆，前往臺北
    縣淡水鎮○○街69之2 號7 樓友人乙○○家中，嗣於同日17
    時30分許，經警在上址扣得上開槍、彈，始知悉上情。因認
    被告涉犯槍砲彈藥刀械管制條例第8 條第4 項之未經許可，
    持有可發射子彈具有殺傷力之改造手槍罪及同條例第12條第
    4 項之未經許可持有子彈之罪嫌云云。
二、按犯罪事實應依證據認定之，無證據不得認定犯罪事實，刑
    事訴訟法第154 條第2 項定有明文。又認定不利於被告之事
    實，須依積極證據，苟積極證據不足為不利於被告事實之認
    定時，即應為有利於被告之認定；再認定犯罪事實所憑之證
    據，雖不以直接證據為限，間接證據亦包括在內，然而無論
    直接或間接證據，其為訴訟上之證明，須於通常一般之人均
    不致有所懷疑，而得確信其為真實之程度者，始得據為有罪
    之認定；另刑事訴訟法第161 條第1 項亦規定：檢察官就被
    告犯罪事實應負舉證責任，並指出證明之方法；因此，檢察
    官對於起訴之犯罪事實，應負提出證據及說服之實質舉證責
    任，倘其所提出之證據不足為被告有罪之積極證明，或其指
    出證明之方法無從說服法院以形成被告有罪之心證，基於無
    罪推定之原則，自應為被告無罪判決之諭知，最高法院30年
    度上字第816 號、76年度台上字第4986號、92年度台上字第
    128 號著有判例可資參照。
三、公訴人認被告涉犯上開犯行，無非係以：上揭事實業據(一)證
    人乙○○、陳裕杰於警詢及偵查中、證人陳俊明、李峻宇於
    警詢中、證人即當日到場處理之警員柯俊銘於偵查中之證述
    明確；(二)扣案之改造手槍1 支、土造子彈4 顆，經送鑑定結
    果具殺傷力有內政部警政署刑事警察局96年4 月13日出具之
    刑鑑字第0960046754號槍彈鑑定書可佐；(三)被告於事發後以
    0000000000號行動電話撥打0000000000行動電話予陳俊明之
    事實，有0000000000號行動電話96年3 月20日之雙向通聯紀
    錄附卷足憑，為其論據。
四、訊據被告丙○○堅決否認上開犯行，辯稱：案發當時伊與乙○○是住同社區不同棟大樓，而該槍彈係乙○○所持有，並
    非伊攜往乙○○家中，原本案發當天伊是要與乙○○共謀向
    乙○○之子謊稱乙○○有欠伊錢，要乙○○之子代為還錢，
    伊要乙○○分新臺幣10萬元給伊，但乙○○不願意，就從後
    面以電鍋電線勒伊脖子，二人發生扭打，之後，伊就回家了
    ，警察隨後就到伊家中去，伊當時只是打電話告訴陳俊明，
    伊與人互毆，並沒有要陳俊明去拿東西等語。
五、經查：
  (一)本案發生緣由及經過，係乙○○向被告提議欲向乙○○之弟
    吳健隆及乙○○之子甲○○騙錢，並要被告配合，由乙○○
    簽立75萬元本票及借據，交由被告向吳建隆或甲○○佯稱乙○○積欠被告債務，要求渠二人替乙○○處理債務，乙○○
    應允事成後將給10萬元紅包予被告，以酬謝之；被告則回稱
    如果拿到錢之後，乙○○未依約履行，被告要將乙○○持有
    槍、彈事情告知警方，乙○○聞之即笑稱如被告將事情說出
    去，伊將告知警方說槍彈是被告的；語畢，旋由乙○○撥打
    電話予其子甲○○後，未幾交由被告與甲○○交談，期間乙○○即以住處白色電鍋電線自被告背後勒住被告脖子，兩人
    即發生扭打，紊亂間原與甲○○通話中之電話並未掛斷，甲○○即自電話中聽聞被告與乙○○扭打過程中嘶吼聲及交談
    內容，兩人於扭打過程均受傷，嗣被告掙脫逃離乙○○住處
    現場等情，業據證人乙○○於檢察官偵查、本院審理時、證
    人甲○○於檢察官偵查證述明確及被告於檢察官偵查及本院
    審理時供述在卷（96年度偵字第3989號卷〈下稱偵查卷〉第
    144至145頁、本院98年度上更(一)字第386 號卷第54、56頁、
    偵查卷第163 頁、本院98年度上更(一)字第386 號卷第78頁背
    面）。互核證人乙○○、甲○○與被告對於本案發生經過、
    緣由，供證情節相互一致，應堪採信。
  (二)乙○○於被告離開其住處後，即攜扣案槍、彈前往鄰居曾月
    娥住處請求協助報警；又曾月娥報警後，警方即至曾月娥住
    處查獲扣案槍、彈等情，業據證人曾月娥於檢察官偵訊時、
    證人即承辦本案員警柯俊銘於檢察官偵訊及原審訊問時結證
    明確，並為證人乙○○所坦認（偵查卷第149 頁）。茲有疑
    義者，乙○○於事發後持槍至曾月娥住處請求代為報警，然
    曾月娥與乙○○雖係鄰居，惟案發當時曾月娥僅搬至目前居
    住處所約二個月，與乙○○僅點頭之交，此情已據證人曾月
    娥於警詢及檢察官偵查時證述在卷（偵查卷第24、162 頁）
    ，再依據馬偕紀念醫院（淡水院區）所出具診斷證明書所載
    乙○○當時所受傷勢：(1)右側肘、前臂及腕之表淺損傷，磨
    損或擦傷；(2)右側手磨損或擦傷；(3)胸壁挫傷；(4)右側膝挫
    傷等，有該醫院診斷證明書附卷足案（偵查卷第47頁）。依
    上開醫院所載乙○○所受傷勢，大都係表皮外傷，並非嚴重
    至無法言語之傷勢，可堪認定，且被告亦已逃離乙○○住處
    ，何以乙○○不在其住處先以電話報警，或向其子甲○○求
    救，或直接以電話向社區管委會求救請求代為處裡，竟攜槍
    彈向僅點頭之交鄰居求助，請求代為報警，其動機實令人費
    猜疑費？又證人曾月娥於檢察官偵訊時復證稱：乙○○前來
    時，手上並無槍枝，係伊進入房間內打電話報，再到客廳，
    才看到桌上有一把槍，乙○○講說拿著槍到我家按門鈴是不
    對的，如果他一進來我就看到槍，伊就會趕快跑出去，因為
    伊很怕槍枝，當時他沒有昏倒意識很清楚等語（偵查卷第16
    1 至162 頁），則何以當時乙○○意識清楚，不自行報案，
    反要委請他人報案，其舉動不無可議；再者，乙○○既指控
    被告持槍威脅其簽立借據、本票，其與被告紐打後，被告逃
    離現場，則乙○○為何不保留完整現場，留在家中現場，靜
    待警方前來處理、蒐證，反將槍枝（含子彈）攜至曾月娥住
    處，何以安哉？是否有刻意彰顯槍枝存在，誇大被害事實之
    動機，亦非無疑。且乙○○所受傷害並非重大，意識清楚，
    均如前述，何以曾月娥看到乙○○時，乙○○竟有喘不過氣
    之現象，嗣後更發生昏厥須以擔架送醫之情形，凡此諸端均
    悖於常情，則乙○○指訴之真實性即非無疑。
  (三)又證人即乙○○之子甲○○於檢察官偵訊時陳稱：其父親曾
    來電言明欲向叔叔吳健隆騙錢，起初講話很正常，忽然話筒
    中傳來打架聲而未掛好電話，其由話筒中傳來另一男人要父
    親將槍枝放下，父親反唇：我放下槍枝就沒命，並繼續聽到
    碰撞打鬥聲等情（偵查卷第163 頁）。而甲○○與乙○○係
    父子關係，情屬至親當無構詞誣陷至親之理，且證人甲○○
    係在接聽電話過程中，突然聽聞電話另一端傳來被告與乙○○兩人吵架、打架、碰撞物品聲音，顯係當時情形係突發狀
    況，被告與乙○○均並不知情，兩人吵架、打架過程、對談
    內容，均為甲○○聽聞清楚，而甲○○更無思及日後將成為
    爭訟之證據，故證人甲○○上揭證述內為真實，足堪採信，
    依證人甲○○上開證述，當日持有槍枝者應為乙○○無訛。
    復查，證人羅士傑於警詢陳稱：其與上訴人於96年3 月19日
    上午2 、3 時，陪同乙○○至台北縣八里鄉找乙○○之老闆
    葉俊德理論前，乙○○曾將槍枝展示在床上，其見狀曾與上
    訴人將槍拿來觀看，乙○○未表異議等語（偵查卷第78頁）
    。而證人乙○○亦坦認有因罰單糾紛，前往台北縣八里鄉找
    葉俊德理論並毀損他人營業處落地玻璃門之事實，已據乙○○於檢察官偵訊供證明確，而乙○○上開毀損犯行並經臺灣
    士林地方法院檢察署檢察官聲請簡易判決處刑，並經法院判
    處拘役40日，減為拘役20日確定，此有臺灣士林地方法院檢
    察署檢察官96年度偵字第5909號聲請簡易判決處刑書、乙○○之前案紀錄表在卷可按（偵查卷第142 、178 、179 頁，
    本院98年度上更(一)字第386 號卷第80至84頁），是證人羅士
    傑上揭證詞信而有徵，應堪採信。另證人羅士傑雖嗣於原審
    審理證稱：對於上情不記得有說過這句話云云，惟於原審法
    官提示其筆錄之簽名訊問：「（上開筆錄是否你親自簽名捺
    印？）應該是。」等語（原審卷第91頁），復徵之，本案發
    生後檢察官通知羅士傑於96年5 月24日出庭作證，其家長以
    書信向檢察官陳稱羅士傑於96年5 月3 日入伍服役無法出庭
    ，有羅士傑家長林昭君之信函存卷可證，而上情並據羅士傑
    於原審證述明確（偵查卷第121 、122 頁，原審卷第90頁）
    ，嗣證人於原審傳喚時多以不記得、或無印象、或應該是等
    語回稱相關詰問問題，顯見證人羅士傑或因避免麻煩、或因
    時間久遠記憶模糊所致，但對於上情，其於警詢中以陳述明
    確，並有前開證據佐證，顯見其警詢陳述具有特別可信之情
    況，且為證明事實存否所必要，是其警詢陳述堪信為真實。
    再者，且扣案之槍枝經警以煙燻法檢驗槍枝上指紋，已無法
    檢出其上指紋，未能明確查得被告之指紋，已據證人柯俊銘
    於檢察官偵訊結證在卷（偵查卷第74頁），而倘槍枝以煙燻
    法化驗後未顯現可資比對指紋，尚難以其他方法顯現出可資
    比對指紋，亦據內政部警政署刑事警察局於98年11月20日以
    刑紋字第0980158998號函文，函覆本院敘述明確，有該函文
    在卷足按（本院98年度上更(一)字第386 號卷第46頁）；則自
    無法據以推論被告持有扣案槍彈。綜述，則扣案槍枝有無栽
    贓誣陷之可能？是否確係被告所持有？尚非全無疑義。
  (四)又證人乙○○復陳稱：被告持槍恐嚇伊簽發本票、借據，以
    向其子甲○○詐財云云，惟此情為被告所否認。經查，乙○○於警詢中自陳：事發當時被告問伊，是否由伊簽立75萬元
    之借據、本票給被告，假裝伊欠被告錢，被告再持借據、本
    票向伊兒子甲○○討債，事成後再分10萬元給被告，而當時
    伊邊寫借據，邊與被告一同施用安非他命等語（偵查卷第15
    、17頁）。又乙○○復於偵查中證稱：當天伊寫借據時，同
    時與被告一起施用安非他命，是被告請伊吸的，簽完借據、
    本票後，伊打電話給伊兒子甲○○，說伊欠被告75萬元，後
    來伊趁被告與甲○○講電話時，用電鍋繩子勒住被告脖子，
    二人發生扭打，被告打不過伊，就說要講和，不要再騙伊兒
    子等語（偵查卷第143 至145 頁）。另證人即乙○○之子甲○○到庭證述：乙○○曾說要假裝在外面賭博或欠債來騙伊
    叔叔吳健隆的錢，要找被告來演戲，之前告訴人有口頭上講
    要假裝簽借據、本票去騙伊叔叔，事發當天告訴人有打電話
    給伊，後來換被告與伊講電話，被告說借給告訴人很多錢，
    伊知道他們是在演戲，不以為意，後來電話那頭二人在吵架
    、打架等語（偵查卷第163 、164 頁）。綜合上述證述，足
    徵證人乙○○與被告在96年3 月20日之前即已商議，準備簽
    署借據、本票以製造假債權，向告訴人之家人詐騙金錢，且
    參酌乙○○自陳伊在簽立借據時，尚與被告一同吸食安非他
    命乙節，則乙○○指述：係遭被告持槍恐嚇，始簽立借據及
    本票等語，更與常情相違，殊難採信。
  (五)雖證人林楊瑞香於原審審理時證稱：丙○○於96年3 月20日
    在書香大第管理委員會玩弄手槍給兩位委員趙德沛、許畯宏
    看云云，與證人即該管理委員會委員趙德沛、許畯宏兩人在
    原審審理時證稱：其等在96年3 月20日下午1 時餘，均曾在
    該社區管理中心，丙○○亦來聊天，未見丙○○有亮槍等語
    不符（本院98年度上訴卷第496 號卷第80頁正、反面）。且
    持有槍枝屬重大犯罪，持有者誠無不謹慎藏放以免自曝行藏
    ，同理，書香大第管理委員會管理室係公眾得出入場所，趙
    德沛、許畯宏與被告並無特別交情，僅為一般住戶關係，業
    據證人趙德沛、許畯宏於本院前審證述在卷，則衡情被告有
    無可能在該非熟稔之人在場時，輕易出示持有之槍枝把玩，
    此與常理有違。復參酌證人曾月娥於偵查中所稱：96年3 月
    20日（筆錄誤繕為同年月21日）下午4 時許，乙○○前來敲
    門，狀極痛苦，訴說遭人搶劫，趕快報警，其報警後回頭見
    桌上有一手槍等語（偵查卷第161 頁）。上開槍、彈如為被
    告所持有，年逾60之乙○○於互毆中又居於劣勢受傷而倉惶
    逃走（偵查卷第47頁之診斷證明書），乙○○何能自上訴人
    手上搶去槍、彈？即非無疑。則林楊瑞香所陳上情，是否與
    事實相符，甚堪質疑。則證人林楊瑞香上揭證詞自難憑為被
    告不利之認定。
  (六)另證人陳俊明於警詢中固稱：被告託其至台北縣淡水鎮○○
    街69之2 號7 樓拿回槍枝云云（偵查卷第26頁），但證人陳
    俊明嗣於原審審理中已否認有受託取槍之情，並說明其於警
    詢中之所以有上開不利於被告之供述，伊之所以這樣講，是
    因為警察對其說這樣會比較好等語（原審卷第129 頁）；繼
    於本院前審審理時更明確證稱：「（被告丙○○打電話給你
    ，內容為何？）叫我去拿東西而已。」「（被告是否僅叫妳
    拿東西而已？）是。」「（他叫你拿什麼東西？）電話中沒
    說什麼東西？）電話中沒有說，只是叫我上去拿東西，沒有
    指明是何東西。」「（你曾經作證說她叫妳拿槍？）沒有，
    ....。」等語（本院98年度上訴字第496 號卷第81頁）。依
    證人陳俊明上揭證詞內容觀之，其固於警詢曾證述被告要其
    回案發現場取回槍枝，惟此所應斟酌者殆為證人陳俊明上揭
    警詢時證述真實性為何？查證人陳俊明於警詢陳述內容，與
    在原審、本院前審理時陳述內容，枘鑿不入，顯有前後不一
    之瑕疵；且證人陳俊明於警詢作證時未滿16歲，初到警局又
    偶遇此等重大案件，難免恐懼莫名，且事不關己，且難以分
    辨其證詞對於被告之嚴重信，並亟思儘快回家，而為上揭不
    利於被告之陳述，不悖於常情，否則豈會嗣於原審、本院前
    審審理更異前詞。足見證人陳俊明警詢證述內容真實性殊堪
    質疑。至原審公訴檢察官雖於蒞庭時陳稱，如法院認為有必
    要時將聲請勘驗證人陳俊明警詢錄音，然依上揭證人陳俊明
    證詞，其不否認於警詢有為上揭內容之陳述，故本院認無再
    勘驗該警詢錄音必要；惟證人陳俊明警詢陳述有前開瑕疵，
    故真實性並非無疑，難採為被告不利之證據。另證人陳裕杰
    於警詢及偵查中證述：陳俊明用陳裕杰手機打電話給小越南
    （按即被告之外號），丙○○拜託陳俊明去淡水鎮○○街69
    之2 號7 樓拿槍，是陳俊明跟我講的等語（偵查卷第32、18
    6 頁）；證人李峻宇於警詢中陳稱：是陳俊明（綽號小明）
    帶頭說要去找乙○○，我基於朋友義氣所以就跟他去，小明
    說小越南叫我門去7 樓找乙○○並找槍等語（偵查卷第32、
    186 頁），依證人陳裕杰、李峻宇之證述，渠二人所言均僅
    是聽聞陳俊明轉述之傳聞證據，而陳俊明之證詞既有上開瑕
    疵，自難僅憑證人陳裕杰、李峻宇之證言，遽以認定被告之
    犯行。
  (七)至扣案之改造手槍1 支、土造子彈4 顆，經送鑑定結果具殺
    傷力有內政部警政署刑事警察局96年4 月13日出具之刑鑑字
    第0960046754號槍彈鑑定書可佐，僅能證明確有上開具殺傷
    力槍、彈扣案，不足以證明被告持有該等槍彈。另00000000
    0 0 號行動電話96年3 月20日之雙向通聯紀錄，僅足證被告
    於事發後以0000000000號行動電話撥打0000000000行動電話
    予陳俊明之事實，無法據以推論被告持有上開槍、彈。綜由
    上情分析，被告既始終否認有前開未經許可無故持有槍、彈
    ；警方起獲槍彈時，又未在場；復依證人即書香大第管理委
    員會委員趙德沛、許畯宏證述：案發當日未見被告出示槍枝
    給渠二人觀看；證人乙○○之指證又有諸多不合理、可疑之
    處；本院無以形成被告有罪之心證。
  (八)末按，檢察官就被告犯罪事實，應負舉證責任，並指出證明
    之方法，刑事訴訟法第161 條第1 項定有明文。因此，檢察
    官對於起訴之犯罪事實，應負提出證據及說服之實質舉證責
    任。倘檢察官所提出之證據不足為被告有罪之積極證明，或
    其闡明之證明方法無從說服法院以形成被告有罪之心證，基
    於無罪推定之原則，自應為被告無罪判決之諭知。參照前開
    論述，檢察官此部分所提出之各項證據，顯尚有諸多合理性
    懷疑之存在，而未達於通常一般人均不致於有所懷疑，而得
    確信為真實之程度，自不足以說服法院形成被告涉犯違反槍
    砲彈藥刀械管制條例有罪之心證。從而，檢察官所提出之各
    項證據及所闡明之證明方法，既無從說服本院以形成被告涉
    犯違反槍砲彈藥刀械管制條例有罪之心證，依「罪證有疑、
    利於被告」之證據法則，即不得遽為不利於被告之認定。因
    之，本案之積極證據既尚不足為不利於被告涉犯違反槍砲彈
    藥刀械管制條例之認定。此外，本院復查無其他積極證據足
    資證明被告有何檢察官所指之違反槍砲彈藥刀械管制條例犯
    行，不能證明被告犯罪。
六、原審不察而為被告有罪之判決，尚有未洽。檢察官上訴認為
    原審量刑太輕，為無理由，被告上訴意旨指摘原判決不當，
    為有理由，應由本院撤銷改判，並諭知被告無罪之判決。
據上論斷，應依刑事訴訟法第369 條第1 項前段、第364 條、第
301 條第1 項前段，判決如主文。
本案經檢察官陳明光到庭執行職務。
中    華    民    國    99    年    1     月    26    日
                  刑事第四庭  審判長法  官  陳筱珮
                                    法  官  陳玉雲
                                    法  官  邱滋杉
以上正本證明與原本無異。
如不服本判決，應於收受送達後10日內向本院提出上訴書狀，其
未敘述上訴之理由者，並得於提起上訴後10日內向本院補提理由
書狀（均須按他造當事人之人數附繕本）。
                                    書記官  劉貞達
中    華    民    國    99    年    1     月    29    日


司法院資訊處製作；財團法人民間司法改革基金會備份。
